【裁判字號】    88,訴,890
【裁判日期】    890324
【裁判案由】    違反水土保持法等
【裁判全文】
臺灣桃園地方法院刑事判決                          八十八年度訴字第八九號
    公  訴  人  臺灣桃園地方法院檢察署檢察官
    被      告  乙○○
    選任辯護人  甲○○
右列被告因違反水土保持法等案件，經檢察官提起公訴（八十八年度偵字第六八一四
號），本院判決如左：
    主      文
乙○○無罪。
    理      由
一、公訴意旨略以：被告乙○○與陳文福（本院另案審理中）係夫妻關係，陳文福係
    前桃園縣廢棄物清理公會理事長，乙○○係桃園縣蘆竹鄉民代表，其二人為桃園
    縣蘆竹鄉○○○○路二一三號「勤快興業有限公司（下稱勤快公司）」實際負責
    人，該公司以承包清運桃園縣境內各大工廠之事業廢棄物為業。其明知桃園縣大
    園鄉○○段田寮小段四五八地號旁之土地面積約有一‧一四五０公頃係未經登錄
    之國有河川地，係行水區非經主管機關許可，不得於其上堆置垃圾使用，詎其竟
    自民國八十六年十月起，擅自在上開地點設置垃圾轉運站堆置垃圾並基於不法所
    有意圖於上開公有河川地上搭蓋鐵皮屋一棟放置油桶，並以每車垃圾新台幣（下
    同）五千元或九千元之代價收運事業廢棄物，以此方式竊佔公有河川地致生公共
    危險，因認被告乙○○涉犯刑法第三百二十條第二項及水利法第九十二條之一第
    一項後段之罪嫌云云。
二、按犯罪事實應依證據認定之，無證據不得推定其犯罪事實，又不能證明被告犯罪
    者，應諭知無罪判決，刑事訴訟法第一百五十四條、第三百零一條第一項分別定
    有明文。訊據被告吳宗翰，堅決否認前開犯行，辯稱其僅掛名擔任「勤快公司」
    之負責人，該公司之營運事務，實際上均係由其夫陳文福宏負責籌劃、決策及指
    揮執行，其並未與聞介入該公司之事務等語。
三、經查，「勤快公司」之實際負責人為陳文福，被告乙○○並未在該公司擔任任何
    職務，亦未與聞過問公司之事務等情，業據證人即「勤快公司」之貨車司機丙○
    ○於本院調查時（見本院八十九年一月七日訊問筆錄），該公司之怪手司機丁○
    ○於偵查（見偵卷第四二頁及反面）、本院審理時，該公司之會計戊○○於偵查
    （見偵卷第一一五頁反面、第一一六頁）、本院調查時（見本院八十九年一月七
    日訊問筆錄）及證人即陳文福另設且與「勤快公司」同址辦公之「泉園廣告印刷
    有限公司」職員劉玉珍於本院審理時，各證述甚詳，另陳文福於本院審理時亦供
    稱其始終均為「勤快公司」之實際負責人等語。渠等所陳，核均與被告之辯解相
    符，堪認其辯解屬實。至公訴人根據在「勤快公司」查扣之公函、合約書等文件
    均係以乙○○為公司負責人名義所出具或簽訂，另被告亦曾簽收該公司之票據及
    財務日報表且有在該公司支薪並加入勞保等情，因而謂被告確係該公司之實際負
    責人云云。第查，「勤快公司」之登記負責人原為乙○○，迄八十五年三月二十
    八日始改為胡鄭有妹乙節，有「勤快公司」登記事項卡影本二份在卷可憑。八十
    五年三月二十八日之前，被告既為該公司之登記負責人，則為配合登記之內容，
    以該公司名義所出具之文件或簽訂之契約當然載明「負責人」或「代表人」為被
    告乙○○，此觀諸卷存以被告為負責人名義分別與「瑪威寶股份有限公司」、「
    八八六八部隊」、「八七六二部隊」締訂之垃圾處理委託合約書，簽約日各係八
    十四年十月三十日、八十三年八月二十九日、八十四年七月十二日，均係在八十
    五年三月二十八日之前即被告仍為登記負責人之期間，惟嗣登記負責人變更為胡
    鄭有妹之後，卷附之該公司於八十五年六月二十六日與「四四九二部隊」簽訂之
    垃圾處理委託合約書，其「勤快公司代表人」欄即載為胡鄭有妺，二相對照之下
    即明。因之，自不得但執此種為配合公司登記內容所為之契約或文書記載形式即
    可遽認被告為該公司之實際負責人。再者，被告雖曾有代為簽收該公司之票據及
    財務日報表之情事，第查，被告之住處即在上址「勤快公司」隔鄰之樓上，因之
    ，於下班之際，若負責人陳文福未在公司，即會就近委請乙○○代為簽收相關報
    表、文件等情，亦據證人戊○○於本院調查時結證甚明（見本院八十九年一月七
    日訊問筆錄），可見乙○○之所以簽收各該表報、文件，僅係基於夫妻間相互協
    持扶助之義務而代行，純係幫忙性質，更何況除被告外，其媳婦李伊婷亦經常簽
    收財務日報表，此有該公司之財務日報簽收單二份在卷可按，惟當時李伊婷係在
    家中待產，並未任職於「勤快公司」，此並據戊○○述明在卷（見本院八十九年
    一月七日訊問筆錄），顯亦係就近幫忙之舉，由此益徵簽收者雖率皆為陳文福之
    家人，然未必盡屬「勤快公司」之職員，職是，尤不得憑被告曾簽收表報、文件
    乙情即謂其必為公司之實際負責人或職員。至被告固在「勤快公司」報領薪水並
    申辦勞保，此同據戊○○於本院調查時陳明，且有被告之薪資單、勞保卡在卷可
    憑，然此種一人開設公司，全家大小甚或親朋好友未任職卻全數申報支領公司之
    薪資俾減少公司稅負，抑或搭便車加入勞保，在我國家族型企業之中，比比皆是
    ，屢見不鮮，因之，自亦未能依憑此情率爾指被告即為該公司之職員或實際負責
    人。是以公訴人前指各節，均不足以認定被告為「勤快公司」之實際負責人，應
    予敘明。
四、綜上，被告既僅曾掛名為「勤快公司」之登記負責人，平日公司營運仍由實際負
    責人陳文福籌劃、決斷及指揮將事，抑且，被告亦未在該公司任職，不曾與聞過
    問公司之事務，則基於刑法上「刑止一身」之原則，縱令該公司於處理廢棄物時
    涉及不法，被告既未參與其事，即難強究其刑責，此外復查無其他積極證據可證
    明被告有如公訴人所指犯行，依首揭法條說明，自屬不能證明被告犯罪而應為無
    罪之諭知。
五、被告既未任職於「勤快公司」竟又報領該公司之薪資，此舉是否為與負責人陳文
    福共同虛報薪資以逃漏「勤快公司」應納稅捐而涉有違反稅稽徵法及刑法偽造文
    書等罪嫌，因非屬本案起訴範圍，本院不得逕予審酌，應請檢察官另行依法辦理
    。
據上論斷，應依刑事訴訟法第三百零一條第一項，判決如主文。
本案經檢察官黃智勇到庭執行職務。
中      華      民      國    八十九    年      三      月    二十四    日
                              臺灣桃園地方法院刑事第三庭
                                  法  官  蔡榮澤
右正本證明與原本無異。
如不服本判決，應於判決送達後十日內向本院提出上訴狀( 應附繕本 )，上訴於
臺灣高等法院。
                                    書記官   劉德壽
中        華        民        國   八十九   年   四   月    十    日


司法院資訊處製作；財團法人民間司法改革基金會備份。
